【裁判字號】    89,易,5186
【裁判日期】    900131
【裁判案由】    業務過失傷害
【裁判全文】
臺灣高雄地方法院刑事判決                        八十九年度易字第五一八六號
    公  訴  人  臺灣高雄地方法院檢察署檢察官
    被      告  甲○○
    選任辯護人  李玲玲律師
右列被告因業務過失傷害案件，經檢察官為不起訴處分（八十六年度偵字第九七五號
）後，告訴人聲請再議，由台灣高等法院高雄分院檢察署檢察長以八十六年度議字第
一○七八號命令發回，經檢察官續行偵查後提起公訴（八十六年度偵續字第三五二號
），本院判決如左：
    主  文
甲○○無罪。
    理  由
一、公訴意旨略以：被告甲○○為美商如新股份有限公司（下稱如新公司）之直銷會
    員，負責如新公司化妝品之直銷及為客戶指導、說明有關該公司產品之使用方法
    等業務，為從事業務之人員。依該公司產品之使用說明及刊物等皆載有：如使用
    結果，皮膚產生不適用情形，為避免加深刺激，並求儘快復原，最好能暫時停止
    使用產品，並尋求醫師診斷治療等警語；詎甲○○竟疏未注意公司上開規定，考
    慮各人體質不同，不應一味追求業務成長，而於民國八十六年十月間，在其位於
    高雄市○○路三十八號十一樓之三號之公司所在地，對於使用該公司產品已產生
    不適情形（接觸性皮膚炎）之消費者乙○○詢問時，告以：如繼續使用，情況即
    會改善等語；致使消費者乙○○於繼續使用後，臉部皮膚不適情形更加惡化而受
    有傷害。因認被告甲○○涉犯刑法第二百八十四條第二項前段之業務過失傷害罪
    嫌。
二、按犯罪事實應依證據認定之，無證據不得推定其犯罪事實；復不能證明被告犯罪
    或其行為不罰者，應諭知無罪之判決，刑事訴訟法第一百五十四條、第三百零一
    條第一項分別定有明文。又認定不利於被告之事實，須依積極證據，苟積極證據
    不足為不利於被告事實之認定時，即應為有利於被告之認定，更不必有何有利之
    證據。且刑法之過失犯，其過失行為與結果間，在客觀上需有相當因果關係始得
    成立，所謂相當因果關係，係指依經驗法則，綜合行為當時所存在之一切事實，
    為客觀之事後審查，認為在一般情形下，有此環境，有此行為之同一條件，均可
    發生同一結果者，則該條件即為發生結果之相當條件，行為與結果即有相當因果
    關係；反之，若在一般情形下，有此同一條件存在，而依客觀之審查，認為不必
    皆發生此結果者，則該條件與結果並不相當，不過為偶然之事實而已，其行為與
    結果間即無相當因果關係，最高法院三十年上字第八一六號及七十六年台上字第
    一九二號著有判例可資參照。另所謂刑法上之過失行為，係指行為人對於構成犯
    罪事實，於主觀心態上全然缺乏認識及意欲，但依客觀情狀而言，其負有注意之
    義務，自其個人情形觀之，亦有注意之能力，卻由於注意上之懈怠，致未為應有
    之注意而發生犯罪事實；如行為人客觀上並無注意義務，並無所謂過失行為可言
    。本件公訴意旨認被告甲○○涉犯刑法第二百八十四條第二項前段之業務過失傷
    害罪嫌，無非以告訴人乙○○之指述，被告亦坦承其有於右揭時、地對於使用該
    公司產品已有不適情況之告訴人乙○○告以：繼續使用，情況即會改善等語，並
    有扣案之「如新之泉」等刊物共九本，告訴人受有傷害之照片三張，高雄市立大
    同醫院、祥全醫院之診斷證明書各乙紙，為其論述依據。
三、訊據被告甲○○固坦承確為如新公司之直銷會員，介紹如新公司之產品予告訴人
    乙○○使用，並於右揭時、地於告訴人向其表示有紅點之不適情形出現時，向告
    訴人告以：只要繼續使用爽膚水及蘆薈霜，其他產品停用，情況即會改善等語，
    惟堅決否認有何上揭犯行，辯稱：伊與告訴人係小學同學，如個人有使用到感覺
    不錯之產品，即會互通訊息，伊因自己使用如新公司之產品，效果良好，始告知
    告訴人可以試用看看，而伊雖有參加如新公司直銷商會員，惟係屬於自用型之會
    員，用意在可享受打折之優待，並不在銷售，伊之前並未介紹他人使用，亦未銷
    售產品，伊之職業為商業教育訓練講師。又告訴人於使用數日後，以電話告訴伊
    ，其皮膚部分有起紅點之現象，伊因先前自其他會員處獲得之「皮膚保養初用者
    可能的反應」經驗資料中記載，起紅點係沈積物排出至表皮之現象，只要清潔乾
    淨並使用平衡水及蘆薈膠即可，加上伊自己初使用時也曾發生起紅點之現象，依
    照上開資料單記載之使用方式繼續使用即無問題，故告知告訴人繼續使用平衡水
    及蘆薈露，其他產品停用，情況即會改善，而告訴人於數日後再以電話告知伊，
    其紅點已變紅斑，越來越嚴重，伊當時即建議告訴人就醫。另告訴人所受之傷害
    ，係因告訴人特殊體質與產品本身所產生之偶發事件，其間並無相當因果關係等
    語。經查：
  (一)被告確為如新公司之直銷會員，介紹如新公司之產品予告訴人乙○○使用，並於
    右揭時、地於告訴人向其表示有紅點之不適情形出現時，向告訴人告以：只要繼
    續使用平衡水及蘆薈霜，其他產品停用，情況即會改善等語之事實，業據被告供
    承在卷，核與告訴人乙○○於偵查及本院審理時指述之情節大致相符，是被告此
    部分之自白核與事實相符，堪信為真實。又告訴人因使用如新公司之產品，因而
    受有接觸性皮膚炎（臉部兩面頰）之傷害，業據告訴人乙○○於偵查及本院審理
    中指訴甚詳，並有如新公司之發票三紙，及高雄市立大同醫院、祥全醫院之診斷
    證明書各乙紙附卷可稽，亦堪信為實。
  (二)按如新公司產品銷售方式係採直銷經營之方式，即由個人與如新公司簽立所謂「
    獨立直銷商協議書」，而成為該公司之直銷會員，再依該公司之獎勵計劃，就個
    人及其下線之零售業績，分為直銷商階段、主任階段及領導者階段，而可獲得不
    同程度之利潤，有該公司之三階段獎勵計劃概覽在卷可憑。復成為該公司之直銷
    會員者，購買該公司產品可享有折扣之優待，此據被告供明在卷，並為告訴人所
    不否認。且如新公司與所謂直銷商間並無任何僱用關係存在，每一直銷商係獨立
    經營之個體，此觀上開「獨立直銷商協議書」中之契約條款自明。而本件告訴人
    雖係經由被告之介紹，始購買如新公司之產品使用，惟告訴人並非向被告購買該
    公司產品，而是告訴人與如新公司簽立所謂「獨立直銷商協議書」，成為該公司
    之直銷會員，並向該公司直接購買產品，有告訴人與如新公司所簽立之「獨立直
    銷商協議書」及「產品訂購協議書」影本各乙紙在卷可考。準此，被告雖確為如
    新公司之直銷會員，惟被告並非基於獨立直銷商之地位，將該公司產品販售予告
    訴人，而係告訴人亦與如新公司簽立契約成為該公司之直銷會員，並直接向如新
    公司購買產品。從而，本件被告與告訴人係同立於直銷會員之地位，被告既非販
    售產品予告訴人，亦與如新公司無任何僱用關係，是被告雖係介紹如新公司之產
    品予告訴人，惟此僅係互相間一般消費訊息之互通，被告並無因此而負擔客戶指
    導、說明有關該公司產品之使用方法等義務，對告訴人而言，亦非從事此項業務
    之人。職是，就本件而言，被告於客觀上並無負有任何之注意義務，是縱認告訴
    人係因被告之言，而繼續使用該公司產品，因而造成如上之傷害，亦無法據此而
    認被告應負過失責任。再者，雖被告得因告訴人購買該公司產品，而賺取直銷利
    潤，惟此係因如新公司產品之銷售方式，而由所謂上線之直銷商可獲得之合理利
    潤，藉此促銷其產品之銷售，亦無法據此而認被告因而須負擔客戶指導及說明有
    關該公司產品之使用方法等義務。
  (三)而如新公司產品中之「明眸修護霜」及「滋潤粉底」，經送請行政院衛生署藥物
    食品檢驗局檢驗結果，均未檢出任何有害或重金屬等物質，有該局八十七年二月
    二十四日藥檢壹字第八七○一○九一號函附卷可考；至送驗「滋潤粉底」雖檢驗
    含有Ｏｃｔｙ１  ｍｅｔｈｏｘｙｃｉｎｎａｍａｔｅ百分之零點四九之成份，
    惟經送請高雄醫學院附設中和紀念醫院鑑定結果，認其為一種合法之防曬劑，可
    吸收波長２９０─３２０ｎｍ之中波長紫外線，為常用之防曬劑，其含量在安全
    範圍，雖曾有使用後發生皮膚光敏感性反應之報告，惟其機率小於千分之一，有
    該醫院八十七年三月三十一日高醫附秘字第一六五○號鑑定書乙紙在卷足憑。
    且如新公司產品中之「明眸修護霜」、「潔容玉」、「新ＰＨ爽膚水」、「新蘆
    薈潤膚膠」、「新沐浴露」、「新磨砂浴露」、「新ＮＯＰＬＡ滋潤噴露液」等
    物，經再送行政院衛生署藥物食品檢驗局檢驗結果，亦均未檢驗出有害身體或過
    量之重金屬成分，有該局八十八年一月十五日藥物食品檢驗藥檢字第八七二二九
    八八號函及其所附檢驗成績書七紙在卷可參。復據鑑定證人即高雄市立凱旋醫院
    住院總醫師呂俊雄於偵查時證稱：接觸性皮膚炎之成因，可能係因接觸化學物品
    、金屬，天然物品也會，如手錶、戒指等物也會引起，如使用化妝品導致接觸性
    皮膚炎，可能因化妝品含重金屬或是使用者本身個人之體質而引起，而如果同一
    瓶化妝品多數人同時使用，一人引起反應的話，那這是該人體質所引起之可能性
    較大等語。且如新公司之產品均已在台銷售多年，銷售量由二千多瓶至二百多萬
    瓶不等，有卷附之銷售明細表可查，足認該公司產品之使用者尚有一定人數，惟
    並未見多數消費者使用後產生如告訴人相同之情形。綜據上述事證以觀，如新公
    司產品之成份既未含有害物質，雖告訴人使用該產品後造成接觸性皮膚炎，此應
    與告訴人個人體質有關。從而，揆諸首開判例意旨，在一般情形下，有此同一條
    件存在，而依客觀之審查，認為不必皆發生此結果，則該條件與結果並不相當，
    不過為偶然之事實而已，是本件告訴人所受之傷害結果與如新公司之產品間，並
    無相當因果關係，此應為告訴人個人體質所造成偶然之事實，亦堪認定。準此，
    被告所辯：告訴人所受之傷害，係因告訴人特殊體質與產品本身所產生之偶發事
    件，其間並無相當因果關係等語，應堪採信。
四、綜上所述，被告雖確為如新公司之直銷會員，介紹如新公司之產品予告訴人，並
    於告訴人向其表示有紅點之不適情形出現時，向告訴人告以：只要繼續使用爽膚
    水及蘆薈霜，其他產品停用，情況即會改善等語，惟被告並無販售產品予告訴人
    ，亦無與如新公司有僱用關係，其僅係以朋友之立場介紹該公司產品，並告知其
    使用之經驗及看法，就本件事實而言，被告對於告訴人客觀上並無注意義務可言
    。又告訴人雖受有前述之傷害，惟此應係告訴人個人體質所造成之結果，此傷害
    與如新公司之產品間，並無相當因果關係。從而，被告所為，與刑法第二百八十
    四條第二項前段之構成要件尚屬有間。此外，復查無其他積極證據足以證明被告
    確有公訴人所指之犯行，揆諸首揭法條規定及判例意旨，不能證明被告犯罪，依
    法應諭知無罪之判決。
據上論斷，應依刑事訴訟法第三百零一條第一項，判決如主文。
中      華      民      國      九十    年      一    月      三十一    日
                        臺灣高雄地方法院刑事第六庭
                                      法  官  洪榮家
右正本證明與原本無異。
如不服本判決，應於判決送達後十日內，向本院提出上訴狀。
                                      書記官  曾定家
中      華      民      國      九十    年      一    月      三十一    日


司法院資訊處製作；財團法人民間司法改革基金會備份。
